臺灣高等法院高雄分院刑事裁定　　　　 100年度交抗字第66號
抗　告　人　高雄市政府交通局
代　表　人　王國材
受 處 分人　黃氏翠　民國7.
上列抗告人因違反道路交通管理處罰條例聲明異議案件，不服臺
灣高雄地方法院中華民國100 年1 月28日裁定（99年度交聲字第
3186號、第3187號），提起抗告，本院裁定如下：
    主  文
抗告駁回。
    理  由
一、抗告意旨略以：本案受處分人黃氏翠所有之TTP-416 號機車
    ，於民國99年8 月29日凌晨2 時18分，在高雄市○○區○○
    路、龍德新路、自由路、大順路等路段，因「二輛以上汽車
    共同在道路上以危險方式駕駛」違規行為，及因「駕駛人」
    以該危險方式在道路上駕駛汽車之違規事項（處罰車主），
    前經高雄市政府警察局鼓山分局對該車所有人即受處分人黃
    氏翠逕行舉發並填製第BUA006079 及BUA006080 號2 紙違反
    道路交通管理事件通知單送達後，因該受通知人即上開機車
    所有人並未依道路交通管理處罰條例第85條第1 項規定，向
    抗告人即原處分機關申報實際駕駛人，抗告人即據此分別依
    道路交通管理處罰條例第43條第1 項第1 款、第3 項、第 4
    項及第85條第4 項，暨違反道路交通管理事件統一裁罰基準
    及處理細則第45條規定，推定受處分人對於上開違規行為有
    過失，而於99年11月15日對該車所有人開立高市交裁字第裁
    32-BUA006079號、32-BUA006080號裁決書，裁處該機車所有
    人黃氏翠罰鍰新台幣（下同）3 萬元並吊銷駕駛執照、3 年
    內禁考，及吊扣牌照3 個月，並無違誤。原審雖以上開違規
    事實堪予認定，惟認上開違規行為並非受處分人所為，而將
    抗告人原處分均予撤銷，並諭知受處分人不罰。其上開見解
    於法有違，且將造成行政、司法作業困擾、社會秩序混亂，
    亦違公平裁罰原則。本件逕行舉發違規案件係以機車所有人
    黃氏翠為受處分人，本局依法裁處機車所有人，並無不當。
    爰提起抗告，請撤銷原裁定，更為適法之裁定等語。
二、按汽車駕駛人，駕駛汽車有下列情形之一者，處新臺幣6000
    元以上24000 元以下罰鍰，並當場禁止其駕駛：一、在道路
    上蛇行，或以其他危險方式駕車。二、行車速度，超過規定
    之最高時速六十公里以上。三、拆除消音器，或以其他方式
    造成噪音。前項情形因而肇事者，並吊銷其駕駛執照。二輛
    以上之汽車共同違反第1 項規定，或在道路上競駛、競技者
    ，處汽車駕駛人新臺幣30,000元以上90,000元以下罰鍰，並
    當場禁止其駕駛及吊銷其駕駛執照。汽車駕駛人有第1 項第
    1 款、第2 款或前項行為者，並吊扣該汽車牌照三個月；經
    受吊扣牌照之汽車再次提供為違反第1 項第1 款或前項行為
    者，沒入該汽車，道路交通管理處罰條例第43條第1 項、第
    2 項、第3 項及第4 項定有明文；又本條例之處罰，受舉發
    違反道路交通管理事件之受處罰人，認為受舉發之違規行為
    應歸責他人者，應於舉發違反道路交通管理事件通知單應到
    案日期前，檢附相關證據及應歸責人相關證明文件，向處罰
    機關告知應歸責人，處罰機關應即另行通知應歸責人到案依
    法處理。逾期未依規定辦理者，仍依本條例各該違反條款規
    定處罰；依本條例規定逕行舉發或同時併處罰其他人之案件
    ，推定受逕行舉發人或該其他人有過失，同條例第85條第 1
    項、第4 項亦有明文規定。而依上開第43條第4 項規定之文
    義以觀，其吊扣汽車牌照之對象係「違規之汽車牌照」，並
    無違規汽車駕駛人應與汽車所有人為同1 人始能吊扣汽車牌
    照之限制。考其立法目的係慮及汽車所有人擁有支配管領汽
    車之權限，對於汽車之使用方式、用途、供何人使用等，得
    加以篩選控制，非無擔保其汽車之使用者具備法定資格及駕
    駛行為合於交通管理規範之義務，否則無異縱容汽車所有人
    放任其所有之汽車供人恣意使用，徒增道路交通之風險，殊
    非事理之平。再觀該條文立法過程，原草案為「汽車所有人
    ，明知汽車駕駛人有第1 項第1 款、第2 款及第3 項之行為
    ，而不予禁止駕駛者，並吊扣該汽車牌照3 個月；經受吊扣
    牌照之汽車再次提供為違反第1 項第1 款或第3 項行為者，
    沒入該汽車；前項規定，推定汽車所有人為明知」。惟因主
    管機關交通部認要如何推定汽車所有人為「明知」，在執行
    實務上有困難，而建議修改為現行條文，此有立法院第五屆
    第六會期交通委員會第6 次全體委員會記錄可參。益證道路
    交通管理處罰條例第43條第1 項第1 款、第4 項關於吊扣汽
    車牌照之處分，應係針對汽車所有人所設之特別規定，自不
    得僅以汽車所有人已依道路交通管理處罰條例第85條第1 項
    規定，指出汽車之實際使用人即遽認無道路交通管理處罰條
    例第43條第1 項第1 款、第4 項規定適用之餘地。然上開吊
    扣汽車牌照之特別規定，究屬行政義務違反之處罰，而條文
    或立法過程，並未排除行政罰法第7 條第1 項「違反行政法
    上義務之行為非出於故意或過失者，不予處罰」及道路交通
    管理處罰條例第85條第4 項推定過失等規定之適用，是汽車
    所有人自仍得經由舉證證明其無故意及過失而免罰。故縱汽
    車駕駛人與汽車所有人非同屬1 人，亦應依同條第4 項規定
    對於汽車所有人處以吊扣汽車牌照3 個月處罰，惟可舉證不
    罰（臺灣高等法院暨所屬法院98年11月11日98年法律座談會
    刑事類提案第21號法律問題研討結論可資參考）。
三、經查：
  (一)本件懸掛TTP-416 車牌之山葉牌輕型機車為受處分人黃氏翠
    所有乙節，業經其於原審審理時自承在卷（見原審99年度交
    聲字第3186號卷第30-31 頁），並有照片一紙在卷可憑（見
    同上卷第21頁），是上開機車係受處分人所有之該部分事實
    ，固堪予認定。又上開機車於99年8 月29日凌晨2 時18分許
    ，在高雄市○○區○○路、龍德新路、自由路、大順路等路
    段，為員警駕車在後尾隨蒐證，並以該機車有「二輛以上汽
    車共同在道路上以危險方式駕駛」之違規，依道路交通管理
    處罰條例第43條第3 項、第4 項規定，而對該車主即受處分
    人黃氏翠逕行舉發，嗣並由抗告人即原處分機關依上開規定
    ，逕對受處分人裁處3 萬元罰鍰、吊銷駕駛執照及應參加道
    路交通安全講習，及再予吊扣該機車牌照3 個月等事實，有
    本件違反道路交通管理事件裁決書2 紙、舉發違反道路交通
    管理事件通知單暨送達證書2 紙、蒐證光碟1 片及蒐證擷取
    畫面5 張在卷可稽（見上開卷第4 至6 頁正反面、第15頁反
    面），則就此部分之事實，亦堪認定。
  (二)惟受處分人除堅詞否認其有於上揭時、地駕駛系爭機車，而
    為違規之行為外，並於原審具狀辯稱：其名下之該機車係於
    伊嫁來台灣後，伊先生向樓下機車行購買的中古車，沒有改
    裝、速度慢，是代步用的，本件於深夜時間行駛在上開路段
    之駕駛人，確實非受處分人等語（見上開卷第3186號卷第3
    頁反面）；且於原審審理時亦堅稱：「（你於99年8 月29日
    2 時18分有無騎乘『TTP-416 』之機車? ）沒有。我不知道
    是誰騎車的，我的車是放在樓下。我沒有騎出去…」、「(
    案發當天晚上，作何事?)我陪小孩睡覺…」、「也沒有把機
    車借給朋友」等語（見同卷第30頁反面、第31頁），其所述
    前後一致，並無歧異。且再經原審勘驗警方當時逕行舉發之
    蒐證光碟（總長2 分13秒) ，騎乘系爭機車而違規者，明顯
    為穿黑上衣之「壯胖男子」，與受處分人身型並不一致，此
    有原審勘驗筆錄在卷可稽（見同卷第31頁正、反面）。是綜
    合全部卷證，足認受處分人上開所辯，應堪採信。則受處分
    人辯稱上開違規行為，並非其所為等語，自屬實情。從而，
    本件於99年8 月29日凌晨2 時18分，在高雄市○○區○○路
    、龍德新路、自由路、大順路等路段，因「二輛以上汽車共
    同在道路上以危險方式駕駛」，而有違反道路交通管理處罰
    條例第43條第1 項第1 款、第3 項所規定，二輛以上之汽車
    共同在道路上以其他危險方式駕車之違規行為，其「駕駛人
    」並非為本件受處分人之事實，已至堪認定。
  (三)另按，違反行政法上義務之處罰，以行為時之法律或自治條
    例有明文規定者為限，行政罰法第4 條定有明文。又行政機
    關應依法律而為行政行為，就對人民自由權利所為之限制須
    有法律或經法律授權行政機關訂定之法規命令明文規定始得
    為之，為民主法治國家基本原則之一，故對於違反社會性程
    度輕微之行為，處以罰鍰、沒入或其他種類行政罰，雖較諸
    對侵害國家、社會、個人法益等科以刑罰之行為情節輕微，
    惟本質上仍屬對於人民自由或權利之不利處分，其應適用處
    罰法定主義，仍無不同。為使行為人對其行為有所認識，進
    而擔負其在法律上應有之責任，自應以其違反行政法上義務
    行為時之法律或經法律授權行政機關訂定之法規命令有明文
    規定者為限（行政罰法第4 條立法理由參照），且必須具體
    明確。而道路交通管理處罰條例第43條第1 項、第3 項及第
    4 項之規定，因均係明文處罰「汽車駕駛人」，並無類如同
    條例第34條之「如應歸責於汽車所有人者，得吊扣其汽車牌
    照3 個月」、第35條第6 項之「汽車所有人，明知汽車駕駛
    人有第1 項各款情形，而不予禁止駕駛者，依第1 項規定之
    罰鍰處罰，並吊扣該汽車牌照3 個月」、第62條第5 項之「
    第1 項及前項肇事逃逸案件，經通知汽車所有人到場說明，
    無故不到場說明，或不提供汽車駕駛人相關資料者，吊扣該
    汽車牌照1 個月至3 個月」等規定，均有明定以汽車所有人
    未善盡查證、管理責任或不履行一定義務之可歸責於汽車所
    有人之事由，而有轉嫁處罰汽車所有人，或其他二罰、併罰
    之規定，則上開第43條第4 項既無規定以汽車所有人之可歸
    責事由為轉嫁處罰之依據，足徵該條項之規定並未將處罰轉
    嫁予汽車所有人甚明。縱依前揭實務上之見解，就該條項前
    後文義解釋觀之，認其吊扣汽車牌照之對象係「違規之汽車
    牌照」，並無違規汽車駕駛人應與汽車所有人為同1 人始能
    吊扣汽車牌照之限制；惟揆諸前揭規定及說明，「形式上」
    受處罰之汽車所有人自尚得經由證據之查證以「推翻」同條
    例第85條第1 項、第4 項規定因逾期未辦理檢附相關證據及
    應歸責人相關證明文件，向處罰機關告知應歸責人之法定程
    序，而受處罰之「推定」。茲查，本件於99年8 月29日凌晨
    2 時18分，駕駛車牌號碼TTP-416 號之輕型機車，在高雄市
    ○○區○○路、龍德新路、自由路、大順路等路段，所為「
    二輛以上汽車共同在道路上以危險方式駕駛」之違規行為者
    ，並非受處分人黃氏翠，而係一名穿黑上衣之「壯胖男子」
    乙節，業經原審查證究明屬實如上。自係已藉由此查證程序
    ，而反證推翻前揭條例第85條第1 項、第4 項之推定，並據
    此證明其並無故意或過失，而依行政罰法第7 條第1 項規定
    ，即得以免罰。
  (四)綜上所述，受處分人既非本件違規之機車駕駛人，依上揭說
    明，原處分機關自不得仍據已被推翻之違規事實，對受處分
    人作成限制或剝奪其自由或財產之處分。
四、原審因而認抗告人即原處分機關高雄市政府交通局依道路交
    通管理處罰條例第43條第3 項、第4 項之規定，所為之裁罰
    ，於法尚有未合，而依道路交通案件處理辦法第19條前段規
    定，將原處分撤銷，改諭知受處分人黃氏翠不罰，本院經核
    並無違誤。抗告人所執抗告理由，指摘原裁定不當，尚無足
    取，本件抗告為無理由，應予駁回。
五、據上論斷，應依道路交通事件處理辦法第25條，刑事訴訟法
    第412 條，裁定如主文。
中    華    民    國   100    年    3     月    14    日
                交通法庭    審判長法  官  莊崑山
                                  法  官  張意聰
                                  法  官  莊松泉
以上正本證明與原本無異。
本裁定不得再抗告。
中    華    民    國   100    年    3     月    14    日
                                  書記官  葉淑華